臺灣臺南地方法院刑事判決　　　　　　　94年度易緝字第52號
公　訴　人　臺灣臺南地方法院檢察署檢察官
被　　　告　丙○○○
上列被告因違反動產擔保交易法案件，經檢察官提起公訴（八十
四年度偵字第一一六八三號），本院判決如下：
    主  文
丙○○○無罪。
    理  由
一、公訴意旨略以︰被告丙○○○於民國八十三年七月間，與優
    美股份有限公司（以下稱優美公司）訂立附條件買賣契約書
    ，向優美公司購買日本內田牌之算紙機（以下稱算紙機）一
    臺，價款除頭期款新臺幣（下同）十萬元外，餘五十七萬六
    千元，分二十四期給付，於付清價款前，該算紙機所有權仍
    屬於出賣人優美公司所有，買受人僅得先行占有使用，不得
    擅將標的物遷移、出賣或為其他處分，詎被告丙○○○竟意
    圖為自己不法之所有，自八十四年八月間即拒不付款，將上
    開算紙機侵占入己並遷移約定之存置處所即臺南市○○路六
    零一巷一弄五號一樓，致生損害於債權人優美公司，因認被
    告涉犯刑法第三百三十五條第一項及動產擔保交易法第三十
    八條等之罪嫌等語。
二、按被告未經審判證明有罪確定前，推定其為無罪；犯罪事實
    應依證據認定之，無證據不得推定犯罪事實；不能證明被告
    犯罪者，應諭知無罪之判決，刑事訴訟法第一百五十四條第
    一、二項及第三百零一條第一項前段分別定有明文。又刑事
    訴訟法上所謂認定犯罪事實之證據，係指足以認定被告確有
    犯罪行為之積極證據而言，該項證據自須適合於被告犯罪事
    實之認定，始得採為斷罪資料；事實之認定，應憑證據，如
    未能發現相當證據，或證據不足以證明，自不能以推測或擬
    制之方法，以為裁判基礎；而認定犯罪事實所憑之證據，雖
    不以直接證據為限，間接證據亦包括在內；然而無論直接或
    間接證據，其為訴訟上之證明，須於通常一般之人均不致有
    所懷疑，而得確信其為真實之程度者，始得據為有罪之認定
    ，最高法院二十九年上字第三一○五號、四十年臺上字第八
    六號及七十六年臺上字第四九八六號分別著有判例可資參照
    。
三、本案公訴人認被告涉犯有前開罪嫌，無非係以告訴人優美公
    司代理人余宏緯、許中令之指述及附條件買賣契約書、交貨
    單及被告所簽發以臺灣中小企業銀行仁德分行為付款人之支
    票及退票理由單等證據資為論據。訊據被告丙○○○固不否
    認其為前開動產擔保交易之債務人，惟堅決否認有何遷移及
    侵占動產擔保之標的物即算紙機之犯行，辯稱：伊於八十四
    年間因生意失敗，向地下錢莊借錢，其後因遭地下錢莊的人
    逼債，伊為躲避逼債之地下錢莊人員，遂於八十四年八月間
    ，與其先生逃離位於臺南縣仁德鄉土庫村之工廠，伊係將算
    紙機留置於工廠內，伊並沒有搬離算紙機，也沒有同意地下
    錢莊的人將算紙機搬離等語。經查；
（一）證人即被告之先生乙○○於本院審理時證述：「（跑路的
      時候算紙機在何處？）東西都放在工廠，我都沒有動。」
      、「（你們跑路的時候帶什麼東西？）沒有。我們只有騎
      一輛機車，因為地下錢莊早上回來巡視，然後我們就假裝
      在禮拜一早上要去上班，兩人就沒有帶什麼東西，就騎機
      車走了。」等語（見本院九十四年九月二十九日審理筆錄
      ）。由上開證人乙○○所證述之情節，核與被告丙○○○
      前開抗辯相符。另雖證人乙○○與被告丙○○○係屬夫妻
      關係，故其證詞可能有迴護被告之嫌，然衡之一般人積欠
      他人債務，於躲避債權人討債而逃離平日生活工作之場所
      時，為避免債權人發現，當會刻意選擇以不引人注意之方
      式為之，況本案被告與其夫即證人乙○○，渠等之債權人
      復又為討債方式較為激烈之地下錢莊，是渠等為避免地下
      錢莊討債之人發現，僅帶走可隨身攜帶之細軟物品而離開
      ，當屬可想像之情，故證人乙○○所證述其與被告偽裝成
      離家前往上班方式離開臺南地區，而未將工廠內算紙機搬
      離一節，尚與常情常理相符。再者，被告丙○○○自八十
      四年八月一日起即未交付貨款予告訴人，且告訴代理人余
      宏緯於八十四年八月二十九日前去被告丙○○○之工廠時
      ，即已找不到被告等情，業據告訴代理人余宏緯於偵查中
      之指述綦詳，勾核上開告訴代理人余宏緯指述被告未付貨
      款及其至被告工廠無法尋獲被告之時點，與上開被告抗辯
      躲避地下錢莊債務而逃離臺南縣仁德鄉土庫村工廠之時點
      ，兩者時間恰好相符，由此益徵本案被告丙○○○所辯逃
      離他人追債之上情，應屬實情。是稽之上開證人乙○○之
      證言，堪認被告丙○○○與其夫為躲避地下錢莊人員追債
      而輕裝離開臺南地區，並將算紙機留於工廠離開臺南縣仁
      德鄉土庫村，而未一併將算紙機帶走等情，應非虛假。
（二）次查，告訴代理人余宏緯於八十四年十一月十六日偵查中
      指述：「（契約約定機器存放處？）合約書被告的地址，
      仁德鄉土庫村一七六之三號。」、「（何時去查看機器已
      不在？）八月二十九號。」、「（被告工廠是否繼續營業
      ？）開門了找不到被告。」、「（該機器被告出售他人？
      ）不是，她向地下錢莊借錢現在被地下錢莊搬走。」等語
      （見臺灣臺南地方法院檢察署八十四年度偵字第一一六八
      三號偵查卷宗第三一頁背面至三二頁）。觀諸上開告訴代
      理人余宏緯之指述，顯見告訴代理人余宏緯於前往被告丙
      ○○○之工廠查訪系爭動產擔保標的物之算紙機下落時，
      已探知系爭算紙機係經地下錢莊之人搬離，而非由被告丙
      ○○○自行將算紙機遷離該處。復參諸告訴代理人余宏緯
      另於本院審理時具結證訴：地下錢莊於八十四年九月份有
      與伊聯繫，說算紙機是地下錢莊的人搬走的，要告訴人出
      面解決等語（見本院八十五年度易字六二九號卷第三七頁
      ），更可證明在被告丙○○○離開臺南縣仁德鄉土庫村之
      工廠後，於告訴代理人余宏緯查訪系爭動產擔保標的物之
      算紙機下落之過程中，諸多線索均顯示算紙機係由地下錢
      莊之人所搬離，而非被告丙○○○於逃債時所攜走，由此
      益徵被告丙○○○辯稱算紙機並非其搬離臺南縣仁德鄉土
      庫村之工廠一節，堪信為真。
（三）又查，系爭作為動產擔保標的物之算紙機，係被告丙○○
      ○之夫所經營工廠之生產器具，衡諸一般常情，如債務人
      已經同意債權人將生財工具搬離時，可想見債務人當已陷
      入無法以工作所得償還債權人之欠款之情形，而地下錢莊
      專以放貸收款為業，故地下錢莊之催討債務人員更應知悉
      債務人同意以生財工具抵債之實質意義，是如於被告丙○
      ○○同意動產擔保標的物人員將算紙機搬離以抵償債務，
      則地下錢莊之人當會更加緊密看管被告丙○○○及其先生
      之動向，此時被告丙○○○與其先生即不易為避債而離開
      臺南縣仁德鄉土庫村，故被告丙○○○辯稱渠等並未同意
      地下錢莊之人將該算紙機搬離抵債等語，尚與常情無違，
      亦可信為真。
（四）末按刑法之侵占罪，主觀上須有為自己或第三人不法所有
      之意圖，而客觀上則必須先有持有關係，而後再易持有為
      所有之行為，始足當之。本案被告丙○○○雖為系爭算紙
      機之動產擔保交易人，然購買該算紙機之崧文企業社，其
      實際經營者為被告丙○○○之夫即證人乙○○，且該算紙
      機自購入後，即置放在證人乙○○所經營之工廠內，並供
      工廠員工於工作時使用，而非交由被告丙○○○所保管持
      有等情，業據證人乙○○證訴在卷，是由上情可知，本案
      被告丙○○○就算紙機並無持有關係，故並不符合刑法侵
      占罪之要件。且本案算紙機係地下錢莊之人員未經被告丙
      ○○○同意而逕行搬離其工廠，已如前述，是被告丙○○
      ○主觀上亦無意圖為自己或第三人不法所有之侵占犯意，
      自難認被告丙○○○有何侵占犯行。
四、綜上所述，被告固雖為本件動產擔保交易之債務人，然其一
    再堅稱，伊當時為能求躲避討債之人，僅攜帶簡單之細軟即
    離開臺南縣仁德鄉土庫村之住處及工廠，並未將動產擔保標
    的物之算紙機搬離他處，而算紙機尚留置於原臺南縣仁德鄉
    土庫村之工廠內，其未曾返回將之搬離等語，核與證人乙○
    ○及余宏緯前開證詞大致相符，是其前開所辯尚非不足採信
    。而公訴人所舉前開用以證明被告違反動產擔保交易法第三
    十八條遷移動產擔保標的物、侵占之證據，並未達足使通常
    一般人均不致有所懷疑，而得以確信其為真實之程度。此外
    ，復無其他積極證據足認被告有何公訴人所指之將動產擔保
    標的物遷移他處及侵占等之犯行，揆諸首揭法條及判例意旨
    ，既不能證明被告犯罪，即應為無罪之諭知，以昭審慎。
據上論斷，應依刑事訴訟法第三百零一條第一項，判決如主文。
本案經檢察官甲○○到庭執行職務。
中　　華　　民　　國　　94　　年　　10　  月 　 13  　日
  　　　　　　　刑事第九庭  審判長法官  蔡  奇  秀
　　　　　　　　　　　　　　　　　法官  黃  欣  怡
　　　　　　　　　　　　　　　　　法官  楊  佳  祥
以上正本證明與原本無異。
如不服本判決，應於收受送達後10日內向本院提出上訴書狀（應
附繕本）。
    　　　　　　　　　　　　　　書記官  顏  惠  華
中　　華　　民　　國　　94　　年　　10  　月　  13  　日
